臺灣板橋地方法院刑事判決　　　　　　　100年度訴緝字第1號
公　訴　人　臺灣板橋地方法院檢察署檢察官
被　　　告　徐明昌
上列被告因偽造文書等案件，經檢察官提起公訴（94年度偵緝字
第1483號），被告於準備程序中就被訴事實為有罪之陳述，經本
院合議庭裁定由受命法官獨任進行簡式審判程序，判決如下：
    主  文
徐明昌共同連續行使偽造私文書，足以生損害於他人，累犯，處
有期徒刑壹年。附表編號一、十二、十三、十九、二十所示之物
均沒收。
    事  實
一、徐明昌前於民國78年間，因偽造文書案件，經本院以78年訴
    字第174 號判決判處有期徒刑1 年6 月，上訴後，由臺灣高
    等法院以78年上訴字第2008號判決上訴駁回，復上訴後，仍
    由最高法院以79年台上字第5296號判決上訴駁回確定，嗣入
    監執行後，於82年11月4 日假釋出監，所餘刑期付保護管束
    ，迄82年11月9 日保護管束期滿未經撤銷假釋，未執行之刑
    以已執行完畢論；詎仍未知所戒慎，與林紀杰（業經本院以
    95年訴字第1898號判決判處有期徒刑1 年確定）、真實姓名
    年籍不詳自稱「黃堯」之成年男子共同基於行使偽造私文書
    及意圖為自己不法所有之詐欺取財概括犯意聯絡，組成虛設
    行號向他人詐購物品之詐騙集團，約定由徐明昌負責持變造
    證件出面租屋以作為虛設行號辦公處所，「黃堯」、林紀杰
    負責接洽相關訂購貨物事宜，林紀杰且另負責轉運銷贓詐得
    之貨品，其等因之推由徐明昌於85年間，提供自己照片給真
    實姓名年籍不詳自稱「王世平」之成年男子，共同變造「徐
    明坤」名義之駕駛執照，嗣於88年5 月間，在不詳地點，由
    徐明昌利用不知情之某成年刻印業者，偽刻「董炎松」、「
    徐明坤」、「黃堯」印章各1 枚，再於88年5 月18日由徐明
    昌持變造之「徐明坤」駕駛執照，冒用「徐明坤」名義向高
    月霞租用新北市○○區○○路184 巷16號7 樓之2 ，且在房
    屋租賃契約書上偽造「徐明坤」署押1 枚、偽造「徐明坤」
    印文7 枚而偽造私文書並持向高月霞行使，足以生損害於徐
    明坤及高月霞；渠等復承接行使偽造私文書之概括犯意聯絡
    ，推由徐明昌於同年6 月16日冒用「董炎松」名義，向莊聰
    進承租新北市○○區○○街11巷29弄2 號1 樓，在房屋租賃
    契約書上偽造「董炎松」之署押1 枚、偽造「董炎松」印文
    8 枚而偽造私文書並持向莊聰進行使，足以生損害於董炎松
    本人及莊聰進，併在此處虛設「進松裝潢企業社」（下稱進
    松企業社）之行號，另又於不詳時間，由「黃堯」在苗栗縣
    頭份鎮○○路136 號虛設「龍進企業社」此1 行號，其等即
    以進松企業社、龍進企業社等行號名義，向他人誆稱購買貨
    品，並向真實姓名年籍不詳之成年人購買無法兌現之支票作
    為詐欺所用，並以下列方式，使人陷於錯誤而交付貨品：
(一)、於88年7 月3 日，推由自稱「黃堯」之成年男子，在位於新
    北市○○區○○街94號6 樓之東方電器有限公司內，向該公
    司業務員陳美華佯稱購買838 型VCD 播放機100 臺，使陳美
    華陷於錯誤而交付52台83型VCD 播放機，翌日則將剩餘之48
    台838 型VCD 播放機送至指定送貨地即苗栗縣頭份鎮○○路
    136 號，「黃堯」並交付付款人為中華商業銀行頭份分行、
    發票日為88年8 月5 日、票號JF0000000 號、票面金額為新
    臺幣（下同）31萬5000元之支票1 張支付貨款，及本票1 張
    （票面金額為50萬元）作為擔保，嗣於同月29日，「黃堯」
    又至東方電器有限公司向陳美華購買520 型VCD 播放機130
    臺與隨身聽VCD10 臺，並交付付款人為中華商業銀行頭份分
    行、發票日為88年8 月4 日、票號為JF0000000 號、票面金
    額為45萬5000元之支票1 張以支付貨款，致陳美華陷於錯誤
    而交付520型VCD 播放機130 臺與隨身聽VCD10 臺。
(二)、於88年7 月間某日，推由林紀杰佯以「進松企業社」業務員
    「林兆智」之名義，向祺翊企業有限公司王彩鳳訂購160 件
    、80坪之木板料，先給付現金3 萬元，取信於王彩鳳，同時
    交付付款人為華南商業銀行敦和分行、發票日為88年8 月31
    日、88年9 月10日、票號為DB0000000 號、DB0000000 號、
    票面金額均為9 萬7,000 元之支票2 紙以為支付，致王彩鳳
    陷於錯誤，而於同月31日11時許將前開貨品運送至「進松企
    業社」。
(三)、於88年間，推由「黃堯」先後3 次至泰昀企業有限公司向該
    公司購買各類家電用品，取信於該公司後，「黃堯」於同年
    7 月31日佯稱購買音響、家庭劇院等電器用品，並指定運送
    至苗栗縣後龍鎮福寧里頭湖26之8 號，由楊奕笙負責送貨至
    上址後，由徐明昌於泰昀企業有限公司送貨單上偽造「徐承
    吉」署押1 枚，表示簽收貨物而偽造私文書並行使之，復交
    付付款人為中華商業銀行頭份分行、票號為JF0000000 號、
    票面金額為17萬元之支票1 紙予楊奕笙，致楊奕笙陷於錯誤
    ，而交付上開貨物。
二、嗣陳美華察覺出貨數量不正常，於同年8 月2 日向中華商業
    銀行查證「黃堯」交付上開支票之信用狀況，發現已成為拒
    絕往來戶，知悉遭騙，於同年8 月3 日「黃堯」又向陳美華
    訂購VCD200台，並請貨車前來載運，陳美華立即報警，與「
    黃堯」約定在新北市○○區○○路200 之1 號前交貨，警方
    並於現場埋伏，見徐明昌、林紀杰、「黃堯」取貨之際旋即
    上前逮捕，林紀杰、「黃堯」則趁機逃逸，警方於徐明昌身
    上起出11萬1,400 元、變造之徐明坤駕駛執照1 張、「黃堯
    」之印章1 枚、手機1 支等物，並在新北市○○區○○路18
    4 巷16號7 樓之2 扣得供犯罪所用之帳冊2 本、廠商聯絡簿
    3 本、支票存根1 本、空白支票2 張、支票機1 台、電話機
    4 台、商業本票簿1 本、房屋租賃契約書1 本；又至新北市
    ○○區○○街11巷29弄2 號扣得「董炎松」名片2 張、林兆
    智名片1 張、送貨單1 張、出貨單6 張、估價單4 張、請款
    單1 張、房屋租賃契約書1 本。
三、案經新北市政府警察局新莊分局報告臺灣板橋地方法院檢察
    署檢察官偵查後起訴。
    理  由
一、認定犯罪事實所憑之證據及理由：
    訊據被告對前開犯罪事實，於本院審理中坦認在卷，並經證
    人陳美華、王彩鳳、楊奕笙於警詢、偵查中證述明確；此外
    ，並有扣案之變造「徐明坤」駕駛執照一張、房屋租賃契約
    書二本、「進松家電企業行董炎松」、「進松裝潢企業社董
    炎松」名片二張、泰昀企業有限公司送貨單一張、付款人為
    中華商業銀行頭份分行、票號為票號ＪＦ0000000號
    、ＪＦ0000000號、金額各為三十一萬五千元與四十
    五萬五千元之支票二紙、付款人為華南商業銀行敦化分行，
    票號ＤＢ0000000號、ＤＢ0000000號，金額
    均為九萬七千元之支票二紙及「進松裝潢企業社林兆智」名
    片一紙、訂貨單一紙在卷為憑；俱徵被告前開自白應與事實
    相符，可以採信；本件事證明確，被告犯行堪以認定。
二、新舊法比較：
    按被告於為如事實欄所示之行為後，94年2 月2 日修正公布
    之刑法已於95年7 月1 日生效施行，其中第2 條第1 項「行
    為後法律有變更者，適用行為時之法律，但行為後之法律有
    利於行為人者，適用最有利於行為人之法律」之規定，係規
    範行為後法律變更所生新、舊法律比較適用之準據法，並非
    刑法實體法律，自不生行為後法律變更之比較適用問題，故
    刑法修正施行後，應適用該修正後之第2 條第1 項之規定，
    依「從舊、從輕」之原則比較新、舊法律之適用；又比較新
    舊法時，應就罪刑有關之共犯、未遂犯、想像競合犯、牽連
    犯、連續犯、結合犯，以及累犯加重、自首減輕暨其他法定
    加減原因（如身分加減）與加減例等一切情形，綜其全部罪
    刑之結果而為比較後，再適用有利於行為人之法律處斷，而
    不得一部割裂分別適用不同之新、舊法（最高法院24年上字
    第4634 號 、29年上字第964 號判例意旨及最高法院95年度
    第8 次刑事庭會議決議參照）；就本件所應適用法條部分，
    相關修正有：
(一)、刑法第339條第1項詐欺取財罪，法定刑得處銀元1 千元以下
    罰金，據修正後刑法施行法增訂第1條之1：「中華民國94年
    1月7日刑法修正施行後，刑法分則編所定罰金之貨幣單位為
    新臺幣。94年1月7日刑法修正時，刑法分則編未修正之條文
    定有罰金者，自94年1 月7 日刑法修正施行後，就其所定數
    額提高為30倍。但72年6 月26日至94年1 月7 日新增或修正
    之條文，就其所定數額提高為3 倍」（按新增定刑法施行法
    第1 條之1 規定，僅係替代罰金罰鍰提高標準條例部分條文
    ，與罰金罰鍰提高標準條例罰金額度相同，只是貨幣單位由
    銀元改成新臺幣，並不發生有利、不利之問題，亦非法律變
    更刑度之條文，並無比較新舊法之問題，應逕予適用），及
    刑法第33條第5 款修正為：「主刑之種類如下：五、罰金：
    新臺幣1千 元以上，以百元計算之」等規定，是依修正後之
    法律，刑法第339 條第1 項詐欺取財罪所得科處之罰金刑最
    高額維持不變，最低額則提高為新臺幣1 千元，是比較修正
    前、後之刑罰法律，自以被告行為時即修正施行前關於科處
    罰金刑之法律，較有利於被告。
(二)、刑法第28條原規定：「二人以上共同『實施』犯罪之行為者
    ，皆為共同正犯」，嗣新法修正為：「二人以上共同『實行
    』犯罪之行為者，皆為共同正犯」，將舊法之「實施」修正
    為「實行」，其中「實施」一語，涵蓋陰謀、預備、著手及
    實行之概念在內，其範圍較廣，「實行」則著重於直接從事
    構成犯罪事實之行為，其範圍較狹；亦即新修正之刑法第28
    條雖將「實施」修正為「實行」，排除完全未參與犯罪相關
    行為之「實行」的「陰謀共同正犯」與「預備共同正犯」，
    但仍無礙於「共謀共同正犯」之存在，修正後刑法共同正犯
    之範圍已有限縮，共同正犯範圍既因此而有變動，自屬犯罪
    後法律有變更，而非僅屬純文字修正，自有新舊法比較適用
    之問題；本件被告係實行共同正犯，其等彼此間，因非屬陰
    謀、預備共同正犯，故經比較新舊法刑法第28條適用之結果
    ，修正後刑法第28條並非較有利於被告，依「從舊、從輕」
    原則，應適用行為時刑法第28條規定。
(三)、刑法第47條規定亦經修正，然本案被告受有期徒刑之執行完
    畢後，5 年內再犯本件有期徒刑以上之罪，無論依其行為時
    刑法第47條或修正後第47條第1 項之規定，均構成累犯，無
    有利或不利之情形，應依本案綜合全部罪刑比較結果適用之
    。
(四)、刑法第55條牽連犯之規定業經刪除，被告之數犯罪行為，於
    新法施行後，應予分論併罰，比較新舊法，以舊法有利於被
    告。
(五)、修正前刑法第56條有關「連續數行為而犯同一之罪名者，以
    一罪論，但得加重其刑至二分之一」之連續犯規定，經修正
    刪除，此刪除雖非犯罪構成要件之變更，但顯已影響行為人
    刑罰之法律效果，自屬法律有變更，依新法第2 條第1 項規
    定，比較新、舊法結果，仍應適用較有利於被告之行為時法
    律即舊法論以連續犯（最高法院95年第8 次刑事庭會議決議
    參照）。
(六)、綜合上開法律修正前、後之比較，罪刑部分適用舊法對被告
    較為有利，自應整體適用修正前之刑法相關規定。
三、應適用之法律、科刑審酌事由、沒收物之處理：
(一)、按刑法上之偽造署押罪，係指單純偽造簽名、畫押而言，若
    在制式之書類上偽造他人簽名，已為一定意思表示，具有申
    請書或收據等類性質者，則係犯偽造文書罪（最高法院85年
    度台非字第146 號判決參照）；被告徐明昌冒用「董炎松」
    、「徐明坤」之名義偽造房屋租賃契約書，並於泰昀企業有
    限公司出貨單上偽造「徐承吉」名義，表示收受貨物，並分
    別持向莊聰進、高月霞、楊奕笙行使，因被告在房屋租賃契
    約書、出貨單上偽造他人簽名後行使，已具有表示向他人承
    租房屋、收受貨物之意思表示，自已該當於刑法第216 條、
    第210 條之行使偽造私文書罪；是核被告徐文昌與共同被告
    林紀杰、「黃堯」共同意圖為自己不法之所有，由徐明昌以
    變造之駕駛執照，承租房屋虛設行號，嗣由「黃堯」、林紀
    杰向廠商購買價值不高之貨物，支付款項取得信賴之後，再
    大批進貨，並交付無法兌現之支票，使廠商陷於錯誤交付貨
    物後，再由被告徐明昌、共同被告林紀杰負責轉運，撤離租
    賃地，核被告所為，係犯刑法第216 條、第212 條之行使變
    造特種文書罪、第216 條、第210 條之行使偽造私文書罪、
    同法第339 條第1 項詐欺取財罪；被告徐明昌利用不知情之
    某成年刻印業者偽刻印章，為間接正犯；其偽造印章、署押
    、印文為偽造私文書之階段行為，變造特種文書、偽造私文
    書之低度行為應為行使變造特種文書、行使偽造私文書之高
    度行為吸收，均不論罪；被告徐明昌與林紀杰、「黃堯」間
    ，就本件犯行，互有犯意聯絡及行為分擔，應論以共同正犯
    。又被告所犯數次詐欺取財罪、行使偽造私文書罪，均時間
    緊接，構成要件相同，係基於概括犯意為之，各為連續犯，
    依修正前刑法第56條規定，應均各僅論以1 罪；又被告所犯
    行使變造特種文書罪、連續行使偽造私文書罪、連續詐欺取
    財罪間，具有方法與目的、原因與結果之牽連關係，應依修
    正前刑法第55條規定，從一重之連續行使偽造私文書罪處斷
    ；再犯有期徒刑以上之裁判上一罪，適用於累犯時，應以最
    初行為之犯罪時作為計算累犯成立與否之標準，至其犯罪行
    為終了於何時，則非所問，最高法院著有88年度台上字第58
    45號判決意旨可供參照，茲被告有如事實欄所述之前科及刑
    之執行情形，有卷附臺灣高等法院被告前案紀錄表可按，則
    其於有期徒刑執行完畢後，5 年以內再犯本件連續行使偽造
    私文書有期徒刑以上之罪（其裁判上一罪之最初犯罪之變造
    特種文書犯行，既在前案有期徒刑執行完畢後5 年內，依法
    仍應論以累犯），為累犯，就其前開所犯之罪，應依修正前
    刑法第47條規定，加重其刑。
(二)、爰審酌被告犯罪之動機、目的、手段、所生危害及犯後坦認
    犯行，甚有悔意等一切情狀，就其本件犯行，量處如主文所
    示之刑，以示懲儆。又被告行為後，中華民國96年罪犯減刑
    條例固於96年7 月4 日制定公布，並自同年月16日施行，而
    按於中華民國96年罪犯減刑條例施行前，經通緝而未於中華
    民國96年12月31日以前自動歸案接受偵查、審判或執行者，
    不得依本條例減刑，該條例第5 條定有明文；查被告本件犯
    行，係於「95年3 月3 日」即經本院發布通緝，並於「99年
    12月21日10時」許，始為警緝獲等情，業據被告於警詢時供
    陳明確（見本院99年度他字第431 號卷），且有本院95年3
    月3 日95年板院輔刑真科緝字第0212號通緝書1 紙在卷可參
    ，足見被告係於中華民國96年罪犯減刑條例施行「前」即經
    通緝，嗣併為警逮捕緝獲始到案接受審理，並無於96年12月
    31日前自動歸案接受審判甚明，是依前開中華民國96年罪犯
    減刑條例第5 條之規定，不得減刑，即本案核與減刑之要件
    不符，不得依該條例規定予以減刑，併此指明。
(三)、附表編號一、三到十八所示之物，均為被告徐明昌、「黃堯
    」所有供犯罪所用之物，原應依刑法第38條第1 項第2 款規
    定沒收，另附表編號二所示之「黃堯」印章1 枚，則原應依
    刑法第219 條規定，宣告沒收，然因其中附表編號二至十一
    、十四至十八等物，業經檢察官於另案（林紀杰偽造文書案
    ）執行沒收銷燬在案，有台灣板橋地方法院檢察署檢察官97
    年4 月17日板檢榮丑字第40380 扣押物品處分命令影本附於
    本院卷可憑，該等扣押物自已滅失不存在，即無再於本案諭
    知沒收之必要；惟附表編號十九、二十偽造之「徐明坤」、
    「董炎松」印章各1 枚，暨附表編號一、十二、十三之變造
    「徐明坤」駕駛執照上「徐明昌」照片1 張、「董炎松名片
    2 張」、「林兆智名片1 張」等物，均無證據證明業已滅失
    ，前者應依同法第219 條規定，後者應依刑法第第38條第1
    項第2 款規定，宣告沒收之；至徐明昌身上所扣之11萬1,40
    0 元，非被告所有供犯罪所用或犯罪所得之物，不予宣告沒
    收。
據上論斷，應依刑事訴訟法第273 條之1 第1 項、第299 條第1
項前段，刑法第2 條第1 項前段、第28條（修正前）、第55條（
修正前）、第56條（修正前），第216 條、第210 條、第212 條
、第339 條第1 項、第38條第1 項第2 款、第219 條、第47條（
修正前），刑法施行法第1 條之1 ，判決如主文。
本案經檢察官高智美到庭執行職務。
中    華    民    國    100    年    3    月    31    日
                  刑事第二十庭法  官  陳明偉
附表：
┌───┬────────┬────────┬────────┐
│ 編號 │ 應沒收之物     │ 沒收依據       │備註            │
├───┼────────┼────────┼────────┤
│一    │變造「徐明坤」駕│刑法第38條第1項 │                │
│      │駛執照上「徐明昌│第2款           │                │
│      │」照片1張       │                │                │
├───┼────────┼────────┼────────┤
│二    │「黃堯」印章1枚 │刑法第219條     │                │
├───┼────────┼────────┼────────┤
│三    │手機1支         │刑法第38條第1項 │                │
│      │                │第2款           │                │
├───┼────────┼────────┼────────┤
│四    │空白支票2張     │同上            │                │
├───┼────────┼────────┼────────┤
│五    │支票機1台       │同上            │                │
├───┼────────┼────────┼────────┤
│六    │電話機4台       │同上            │                │
├───┼────────┼────────┼────────┤
│七    │支票存根1本     │同上            │                │
├───┼────────┼────────┼────────┤
│八    │商業本票簿1本   │同上            │                │
├───┼────────┼────────┼────────┤
│九    │帳冊2本         │同上            │                │
├───┼────────┼────────┼────────┤
│十    │廠商聯絡簿3本   │同上            │                │
├───┼────────┼────────┼────────┤
│十一  │房屋租賃契約書1 │同上            │偽造「徐明坤」之│
│      │本              │                │署押1枚、印文7枚│
│      │                │                │已隨契約書一併沒│
│      │                │                │收，不另為沒收之│
│      │                │                │諭知。          │
│      │                │                │以上四到十一是在│
│      │                │                │新北市新莊區中平│
│      │                │                │路184 巷16號7 樓│
│      │                │                │之2 查獲        │
├───┼────────┼────────┼────────┤
│十二  │董炎松名片2張   │同上            │                │
├───┼────────┼────────┼────────┤
│十三  │林兆智名片1張   │同上            │                │
├───┼────────┼────────┼────────┤
│十四  │出貨單6張       │同上            │                │
├───┼────────┼────────┼────────┤
│      │                │                │偽造徐承吉之署押│
│十五  │送貨單1張       │同上            │已隨出貨單一併沒│
│      │                │                │收，署押部分不重│
│      │                │                │複沒收。        │
├───┼────────┼────────┼────────┤
│十六  │請款單1張       │同上            │                │
├───┼────────┼────────┼────────┤
│十七  │估價單4張       │同上            │                │
├───┼────────┼────────┼────────┤
│十八  │房屋租賃契約書1 │同上            │偽造「董炎松」署│
│      │本              │                │押1枚、印文8枚已│
│      │                │                │隨契約書沒收，不│
│      │                │                │另為沒收收之諭知│
│      │                │                │。              │
│      │                │                │十二至十八係在新│
│      │                │                │北市○○區○○街│
│      │                │                │11巷29弄2 號查獲│
├───┼────────┼────────┼────────┤
│十九  │偽造「徐明坤」印│刑法第219條     │未扣案          │
│      │章1枚           │                │                │
├───┼────────┼────────┼────────┤
│二十  │偽造「董炎松」印│同上            │未扣案          │
│      │章1枚           │                │                │
└───┴────────┴────────┴────────┘
以上正本證明與原本無異
如不服本判決應於送達後10日內向本院提出上訴狀
                              書記官  陳玉心
中    華    民    國    100    年    3    月    31    日
附錄本案論罪科刑法條全文：
刑法第210條
偽造、變造私文書，足以生損害於公眾或他人者，處5年以下有
期徒刑。
刑法第212條
偽造、變造護照、旅券、免許證、特許證及關於品行、能力服務
或其他相類之證書、介紹書，足以生損害於公眾或他人者，處1
年以下有期徒刑、拘役或300元以下罰金。
刑法第216條
行使第210條至第215條之文書者，依偽造、變造文書或登載不實
事項或使登載不實事項之規定處斷。
刑法第339條
意圖為自己或第三人不法之所有，以詐術使人將本人或第三人之
物交付者，處5年以下有期徒刑、拘役或科或併科1千元以下罰
金。
以前項方法得財產上不法之利益或使第三人得之者，亦同。
前二項之未遂犯罰之。